【裁判字號】    99,易,850
【裁判日期】    991230
【裁判案由】    恐嚇取財
【裁判全文】
臺灣嘉義地方法院刑事判決               99年度易字第850號
公  訴  人  臺灣嘉義地方法院檢察署檢察官
被      告  呂英文
上列被告因恐嚇取財案件，經檢察官提起公訴（99年度偵字第21
84號），本院判決如下：
    主  文
呂英文幫助意圖為自己不法之所有，以恐嚇使人將本人之物交付
，處有期徒刑陸月，如易科罰金，以新臺幣壹仟元折算壹日。
    犯 罪 事 實
一、呂英文明知申辦金融機構帳戶使用乃個人理財且為輕而易舉
    之事，無正當理由徵求他人提供金融機構帳戶者，極易利用
    該等帳戶為與財產有關之犯罪工具，且有預見金融機構帳戶
    提供他人使用將幫助他人實施恐嚇取財犯罪，惟仍基於縱有
    人以其金融機構帳戶實施恐嚇取財犯罪亦不違背其本意之幫
    助犯意，於98年6月9日至23日間某日，在不詳地點，以不詳
    方式，將其在91年1月24日向嘉義縣中埔鄉農會（下稱中埔
    鄉農會）申辦之帳號00000000000000號帳戶之存摺、提款卡
    及密碼交付予真實姓名年籍不詳之成年人士所屬或其他犯罪
    集團成員使用。上揭犯罪集團成員意圖為自己不法之所有，
    從事攔截捕捉賽鴿，並向捕得賽鴿之飼主恐嚇待交付一定財
    物後始行釋放賽鴿之不法行為（即俗稱之「擄鴿勒贖」犯罪
    集團），其等先竊得王正宗、楊榮男等鴿主所飼養之賽鴿，
    再依各該賽鴿腳環上鴿主之聯絡電話號碼，撥打鴿主之電話
    向鴿主恫嚇稱欲取得賽鴿，應匯入指定之金額至呂英文之前
    開中埔鄉農會帳戶，始得取回賽鴿，而於(一)98年6月23日前
    某時，前開擄鴿勒贖集團某成員撥打電話向一同與王正宗共
    同飼養賽鴿之吳先生恫稱賽鴿遭擄獲，須匯款始能取回等語
    ，致王正宗與吳先生心生畏懼，於98年6月23日依指示匯款
    新臺幣（下同）10,000元至呂英文之上開中埔鄉農會帳戶；
    (二)98年6月24日12時18分許，以相同方式恐嚇楊榮男，並要
    求楊榮男依指示匯款30,000元至前開呂英文帳戶，惟經楊榮
    男懇求後，該集團成員始同意由楊榮男匯款10,000元後將擄
    獲之賽鴿放回，楊榮男至台南縣新市農會匯款1元至呂英文
    上開中埔鄉農會帳戶，因賽鴿仍未返回鴿舍，旋即報警處理
    ，致該集團未取得贖款而未得逞。
二、案經臺南縣警察局善化分局報請臺灣臺南地方法院檢察署呈
    請臺灣高等法院臺南分院檢察署核轉臺灣嘉義地方法院檢察
    署檢察官偵查起訴。
    理  由
一、按被告以外之人於審判外之陳述，雖不符刑事訴訟法第159
    條之1至第159條之4之規定，而經當事人於審判程序同意作
    為證據，法院審酌該言詞陳述或書面陳述作成時之情況，認
    為適當者，亦得為證據。當事人、代理人或辯護人於法院調
    查證據時，知有第159條第1項不得為證據之情形，而未於言
    詞辯論終結前聲明異議者，視為有前項之同意，刑事訴訟法
    第159條之5定有明文。查本件被告對於下述本院採為認定犯
    罪事實依據之各項證據之證據能力，均表示同意有證據能力
    ，復經本院於審理時逐一提示予被告表示意見，本院審酌該
    等證據之取得過程並無瑕疵，與本案待證事實間復具有相當
    之關聯性，以之為本案證據並無不當，自得採為本件認定事
    實之基礎。
二、訊據被告呂英文固不否認有向嘉義縣中埔鄉農會申辦帳號00
    000000000000號帳戶，且被害人王正宗有匯款至上開帳戶之
    事實，惟矢口否認有何幫助恐嚇取財之犯行，辯稱：伊上開
    帳戶之存摺、金融卡等物放在機車置物箱內，不知何時遺失
    ，伊將密碼寫在提款卡上，也一起遺失，伊於提款卡等物遺
    失時，即去農會辦理銷戶，再請領新的存摺云云。經查：
  (一)前開中埔鄉農會00000000000000號帳戶確係被告於91年1 月
    24日辦理開戶，業據被告是認在卷，且有中埔鄉農會客戶基
    本資料新開戶申請單、被告身分證影本及該帳戶客戶往來交
    易明細表各乙件在卷足憑（參警卷第8頁至第9頁、99年度偵
    字第15800號卷〔下稱Ａ卷〕第12頁、第29頁至第38頁；99
    年度偵字第2184號卷〔下稱Ｂ卷〕第6頁至第7頁）。又據證
    人即被害人王正宗於本院準備程序中陳述其與友人共同飼養
    之賽鴿，遭犯罪集團擄獲，且吳先生接獲恫嚇電話要求其等
    匯款10,000元，始能贖回賽鴿，其等聞言後心生畏懼，遂於
    98年6月23日共同至郵局依指示匯款至指定之帳戶（即被告
    前開中埔鄉農會帳戶），匯款完成後，賽鴿即遭釋放等語明
    確（參本院卷第28頁）；復以證人即被害人楊榮男亦於98年
    6月24日中午接獲擄鴿勒贖集團電話恫嚇必須匯款30,000元
    ，始能贖回所飼養之賽鴿，經證人楊榮男要求後，對方同意
    匯款10,000元後可取回賽鴿，證人楊榮男因擔憂無法取回賽
    鴿遂先行匯款1元至指定之帳戶加以測試，而賽鴿仍未飛回
    鴿舍，其迅即至台南縣新市派出所報案等情，業據證人楊榮
    男迭於警詢及偵查中證述綦詳（參警卷第5頁至第6頁、Ａ卷
    第57頁）；並有上開證人之新市鄉農會匯款委託書（匯款人
    ：楊榮男）、公共電話查詢、通聯調閱查詢單、台南縣警察
    局善化分局新市分駐所受理詐騙帳戶通報警示簡便格式表、
    該所受理刑事案件報案三聯單、金融機構聯防機制通報單、
    內政部警政署反詐騙案件紀錄表、證人王正宗客戶基本資料
    查詢、中區農漁會匯款委託書（匯款人王正宗）各乙件在卷
    可佐（參警卷第10頁至第10-6頁、第11頁至第14頁、Ｂ卷第
    11頁至第12頁），輔以前開被告歷史交易明細資料所示，足
    認上開證人分別將遭恐嚇欲贖回賽鴿之贖金匯入被告前開中
    埔鄉農會帳戶，而該帳戶確係擄鴿勒贖犯罪集團成員所使用
    之事實。
  (二)被告雖以前開情詞置辯，然查：
    1.被告於98年8月20日警詢時稱：伊將該帳號的儲金簿、金
      融卡、連同金融卡密碼放在機車置物箱內，約在98年6月
      底某日，中埔鄉農會職員電話通知該帳號有多筆金額匯入
      ，伊去置物箱查看，才發現存摺、金融卡連同密碼遭竊。
      當日就到農會辦理掛失，但沒有報案（參警卷第2頁至第3
      頁）；另於偵查中則辯稱：伊將存摺、提款卡放置於機車
      置物箱，是在台南縣白河某市場工作地點發現不見，於發
      現存摺遺失當天即親往嘉義縣中埔鄉農會辦理掛失，去掛
      失時帳戶內已無存款，其在財團法人天主教聖馬爾定醫院
      （下稱聖馬爾定醫院）住院期間都會使用上開帳戶，因會
      有保險金匯入云云（參Ａ卷第41頁至第44頁、Ｂ卷第70頁
      至第71頁）。惟被告就其發現前開中埔鄉農會帳戶之存摺
      、提款卡遺失之情形前後所辯相左，其所辯是否屬實已非
      無疑。其次，上開中埔鄉農會職員並未通知被告其所有上
      開帳戶資金異常，甚而該帳戶係由被告親自辦理結清銷戶
      手續，於銷戶時即結清提領現金乙節，亦有嘉義縣中埔鄉
      農會98年11月25日中信字第0980004621號函、99年1月19
      日中信字第0990000128號函文在卷可稽（參Ａ卷第4頁、
      第47頁），是被告於警詢時辯稱係因農會職員電話通知始
      悉其所有之前開帳戶異常一情，亦屬可疑，甚且被告自承
      親自前往中埔鄉農會辦理銷戶，於發現該帳戶有不明款項
      進入後，猶全額提領現金30,158元而結清，益證其動機與
      目的可議，其前開所辯尤值存疑；又被告於98年2月4日至
      同年月9日、98年2月24日至同年3月3日、98年4月6日至同
      年月13日、98年5月13日至同年月15日、99年6月1日至同
      年月4日均有住院紀錄等情，固有聖馬爾定醫院99年10 月
      8日（99）惠醫字第1246號函暨病歷影本乙份存卷可佐（
      參Ｂ卷第74頁至第78頁），然互核上開帳戶之客戶往來交
      易明細表內容觀之，該帳戶自97年12月4日迄98年5月19日
      間均無存提款紀錄，且其上述住院期間內，亦僅有2筆保
      險給付以匯款匯入被告前開中埔鄉農會帳戶，其餘則以支
      票給付之方式為之等情，分別有被告前開中埔鄉農會帳戶
      客戶往來交易明細表、富邦人壽保險股份有限公司99年11
      月15日富壽保風管字第09 91000589號函暨給付情形表格
      可佐（參Ａ卷第9頁至第10頁、本院卷第11頁至第12頁）
      ，是以被告前揭所辯其在住院期間有使用上開帳戶乙節，
      顯屬子虛；且保險公司亦非必以匯款方式給付保險金，足
      認該帳戶亦非被告請領保險給付所必須使用之事實，其前
      揭所辯均難以憑採。
    2.佐以，金融帳戶資料事關個人財產權益之保障，存摺、提
      款卡等物之專屬性質甚高，若落入不明人士手中，極易被
      利用為犯罪工具，故一般人均會知悉將提款卡與其帳戶存
      摺等分別收存，妥為保管，若有遺失則會迅即辦理掛失或
      報警，以防他人任意使用。本件被告係智識成熟之成年人
      ，對於上開社會經驗及常情，自屬知之甚稔，然被告既自
      稱係攜帶上開帳戶存摺、提款卡外出，卻竟恣意將此等攸
      關個人財產權益之重要物品併同擺置於機車置物籃內，而
      未妥為置放，且其提領款項亦毋庸同時將兩者一併攜出，
      凡此種種不惟悖於常情，且徒增他人未經同意而使用上開
      帳戶之風險，尤難信其所辯為真。再者，財產犯罪之主要
      目的在取得財物，擄鴿勒贖集團於對不特定多數人恐嚇取
      財時，除有逃避追緝之需求外，更須確保能夠順利提領詐
      得之贓款，而時下財產犯罪集團成員收購取得人頭帳戶之
      常見手法，彼等利用部分民眾需款孔急或貪圖小利之心理
      因素，藉由登報或隨機搭訕招攬方式獲取存摺、提款卡及
      密碼之情形甚為常見，執行上亦無重大困難，而原帳戶所
      有人既係出於自願提供帳戶供彼等犯罪使用，事後自行凍
      結帳戶、變更密碼或申請將原提款卡作廢並補發新卡之可
      能性較低；相對而言，如該存摺、提款卡及密碼係以盜贓
      方式取得，則該詐欺犯罪集團成員自須承擔原帳戶所有人
      隨時報警或求助金融機構應變處理之危險，進而使其費心
      詐騙之款項入帳後，面臨無法領出之窘境。是以財產犯罪
      集團成員果真確有使用人頭帳戶之必要，大可透過其他管
      道平和取得並安心使用，根本毋庸竊取或利用拾得之被告
      所使用帳戶之存摺、提款卡，徒增日後作為恐嚇取財得款
      匯入帳戶時無從提領甚或遭警查獲之風險。則被告所辯：
      前揭帳戶存摺、提款卡係因遺失，伊不知為何成為恐嚇取
      財之犯罪工具云云，顯已悖於事理。準此，被告所有之前
      開中埔鄉農會帳戶之提款卡、提款密碼，應係經被告同意
      交予恐嚇取財集團成員使用等情應可認定。輔以，被告前
      開中埔鄉農會帳戶於98年6月9日在ATM 提領現金8000元後
      ，結餘僅存150元，而由被告臨櫃存入850元後，復以ATM
      方式提領千元整數現金，至結餘為零元乙節，復為被告自
      承在卷，復有被告前開中埔鄉農會帳戶之客戶往來明細表
      足稽（參本院卷第50頁、Ａ卷第10頁），顯然被告蓄意將
      上開帳戶內屬於自己所有之款項提領用罊後，始提供他人
      使用。益徵其上述同日存款迅即以提款機提領現金之舉動
      ，一方面係於自己所有帳戶之提款卡、密碼脫離自己管領
      而交予他人存提款項使用前之措施，另方面則係測試存提
      領功能正常之舉措。復以，被告在98年6月9日將前開帳戶
      內存款提領一空，已如前述，自98年6月23日開始迄同年
      月24日被告辦理銷戶結清止，該帳戶先後存入多達19筆匯
      款，多達114,200元，而迄該帳戶結清時，仍有3萬餘元之
      款項，且被告於該存摺、提款卡及密碼脫離持有後，均未
      採取掛失等積極手段謀求補救，業如前述，又被告就該帳
      戶之使用，亦有頻頻更換提款卡、掛失補摺之情形，此有
      中埔鄉農會提出之金融卡申請書暨約定書、金融卡領取憑
      條暨啟用登祿申請書、單摺掛失止付申請暨新單摺補領書
      、金融卡作廢原卡及密碼申請書、印鑑掛失暨更換印鑑申
      請書等件在卷可按（參Ａ卷第12頁至第27頁），是以於發
      現自己所有之帳戶、提款卡及密碼遺失之後續處理程序，
      對於被告而言並非陌生，然互核被告本次事後反應及其之
      前歷次行為模式及一般經驗法則，被告如此漠視自身權益
      及潛在風險之態度，合理推論即係上開帳戶之存摺、提款
      卡及密碼並非違反被告己意而脫離被告持有，係被告自願
      同意且係在98年6月9日迄同年月23日某日間提供予上開擄
      鴿贖集團所使用，堪以認定。
  (三)另以，金融機構帳戶之申請甚為簡易方便，如係基於正當用
    途而有使用帳戶之必要，通常需用人得以自己名義申請辦理
    即可，本無借用他人帳戶掩飾資金流向之必要。倘該名取得
    帳戶之人非將被告提供之金融機構帳戶作為犯罪所得存提進
    出及其他不法用途，豈須向被告收取提款卡、密碼供己使用
    ？又被告率將自己所有金融機構帳戶交予他人使用，衡之常
    情，如此乖離常態之交易行為，就一般具有相當社會經驗之
    人而言，當可輕易預見該人取得提款卡係供作非法使用。再
    者，蒐集他人金融機構帳戶作為被害人匯入款項之交易媒介
    ，用以隱匿真正犯罪者身分及資金流向之犯罪模式，多係用
    於財產犯罪，此乃一般使用人頭帳戶常見之非法利用類型，
    復經大眾傳播媒體再三披露，依被告之社會經歷背景亦無從
    諉為不知，則被告提供之金融機構帳戶嗣經他人用於詐欺取
    財之不法用途，此種犯罪手法仍未逸脫於被告幫助他人犯罪
    意思之外，即屬被告所預見。而被告提供金融機構帳戶在先
    ，縱已得悉可能作為上開犯罪用途，卻又容任該項犯罪行為
    之繼續實現，毫無積極取回前揭物品或其他主觀上認為不致
    發生該項犯罪結果之確信，足徵前揭犯罪行為自仍不違其本
    意，被告應具有幫助他人恐嚇取財犯罪之間接故意，殆無疑
    義。
  (四)綜上所述，本件事證已臻明確，被告如事實欄所載犯行洵堪
    認定，應予依法論科。
四、論罪科刑之法律適用
  (一)按刑法上之幫助犯，係對於犯罪與正犯有共同之認識，而以
    幫助之意思，對於正犯資以助力，而未參與實施犯罪之行為
    者而言（最高法院75年度台上字第1509號、88年度台上字第
    1270號判決參照）。是以如未參與實施犯罪構成要件之行為
    ，而係出於幫助之意思提供助力，即屬幫助犯，而非共同正
    犯。本件被告基於幫助恐嚇取財之犯意，提供上開中埔鄉農
    會帳戶相關資料與真實姓名年籍不詳之成年人士及其所屬或
    其他犯罪集團，作為其後對被害人實施恐嚇取財行為之用，
    致使被害人心生畏懼，因而各自匯款至被告所提供之上開銀
    行帳戶內，是被告所為係參與恐嚇取財罪構成要件以外之行
    為，且在無證據證明被告係以正犯而非以幫助犯之犯意參與
    犯罪之情形下，應認其所為係幫助犯而非正犯行為。是核被
    告所為，係犯刑法第30條第1項、第346條第1項之幫助恐嚇
    取財罪，及第30條第1項、第346條第3項、第1項之幫助恐嚇
    取財未遂罪，並應依刑法第30條第2項規定按正犯之刑減輕
    之。而被告以一幫助詐欺行為，幫助正犯詐欺被害人2人財
    物，而侵害2人財產法益，其中被害人王正宗確依指示匯款
    10,000元進入前開帳戶，另被害人楊榮男為凍結犯罪集團所
    使用之被告所有前開帳戶，僅匯款1元而無法匯入，致擄鴿
    勒贖集團恐嚇取財未遂，為一行為觸犯數罪名之想像競合犯
    ，應依刑法第55條規定，從一重之幫助恐嚇取財既遂罪論處
    。
  (二)爰審酌被告於此詐欺、恐嚇取財集團犯案猖獗，利用人頭帳
    戶存提贓款之事迭有所聞之際，仍將其所開立之上開帳戶存
    摺、提款卡及密碼等物提供予上開擄鴿勒贖集團使用，容任
    彼等使用上開帳戶一再遂行犯罪，雖被告並非最終之獲利者
    ，惟所為已實際造成如被害人之財產損害，並使國家機關追
    查上開擄鴿勒贖集團成員或各該被害人尋求救濟均趨於困難
    ，降低上開擄鴿勒贖集團為警查獲及遭追償不法所得之風險
    ，助長社會上恐嚇取財盛行之歪風，危害治安甚鉅，犯罪情
    節非輕，又犯後一再矢口否認犯行，迄未與任何被害人達成
    民事和解、賠償其等所受損害，而被害人王正宗於準備程序
    表示其所有之賽鴿業已返還，不予追究等語，另被害人楊榮
    男亦具狀表明願意無條件和解乙節，分別有本院準備程序筆
    錄及99年11月26日陳報狀各乙件在卷足憑（參本院卷第21頁
    、第28頁），兼衡被告國中畢業之智識程度，自承已婚，育
    有1名7歲之幼子，由其照顧，母親年已64，父親過世，其妻
    於新竹工作，目前從事板模工作，日薪約1,400元，有1名胞
    兄因販毒案件入監服刑，胞妹業已出嫁等家庭生活狀況等一
    切情狀，量處如主文所示之刑，併諭知易科罰金之折算標準
    ，以資懲儆。
據上論斷，應依刑事訴訟法第299條第1項前段，刑法第30條第1
項、第2項、第346條第1項、第3項、第55條前段、第41條第1項
前段，刑法施行法第1條之1第1項、第2項前段，判決如主文。
本案經檢察官侯德人到庭執行職務。
中    華    民    國    99    年    12    月    30    日
              刑事第一庭  審判長法  官  許進國
                                法  官  張道周
                                法  官  呂美玲
以上正本證明與原本無異。
如不服本判決應於收受判決後10日內向本院提出上訴書狀，並應
敘述具體理由；其未敘述上訴理由者，應於上訴期間屆滿後20日
內向本院補提理由書（均須按他造當事人之人數附繕本）「切勿
逕送上級法院」。告訴人或被害人如對於本判決不服者，應具備
理由請求檢察官上訴，其上訴期間之計算係以檢察官收受判決正
本之日期為準。
中    華    民    國    99    年    12    月    30    日
                                書記官  洪敏芳
附錄法條：
中華民國刑法第346條
（恐嚇取財得利罪）
意圖為自己或第三人不法之所有，以恐嚇使人將本人或第三人之
物交付者，處 6 月以上 5 年以下有期徒刑，得併科 1 千元以
下罰金。
以前項方法得財產上不法之利益，或使第三人得之者，亦同。
前二項之未遂犯罰之。

司法院資訊處製作；財團法人民間司法改革基金會備份。
